【裁判字號】    95,訴,1085
【裁判日期】    951114
【裁判案由】    返還信託土地
【裁判全文】
臺灣板橋地方法院民事判決              95年度訴字第1085號
原      告  己○○
訴訟代理人  林亦書律師
複代理人    李建賢律師
被      告  乙○○
訴訟代理人  苗怡凡律師
上列當事人間請求返還信託土地事件，本院於中華民國95年10月
31日言詞辯論終結，判決如下：
    主      文
被告應將坐落如附表所示土地「原告得請求移轉之範圍欄」內之
所有權應有部分移轉登記予原告。
訴訟費用由被告負擔。
原告假執行之聲請駁回。
    事實及理由
一、本件被告未於最後言詞辯論期日到場，核無民事訴訟法第
    386 條所列各款情形，爰依原告之聲請，由其一造辯論而為
    判決。
二、原告主張：兩造及訴外人即被告之姪甲○○、兩造友人丁○○等人於民國69年間共同出資，以被告之名義向鈞院標得如
    附表編號7 至16所示目前登記被告範圍欄之所有權應有部分
    ，另於73年間向第三人買受坐落同段如附表所示編號1 至6
    目前登記被告範圍欄所示之6 筆土地應有部分（下稱系爭16
    筆土地），因系爭16筆土地均位於農業區，礙於當時購買農
    地須具自耕農或具自耕能力身分之法定限制，故當時出資之
    人均協議以被告為系爭16筆土地之登記名義人。迄至87年間
    ，因系爭16筆土地未依既往合作慣例，覓得適當時機出售，
    加以出資各方年事漸高，為免日後發生繼承人對權利歸屬之
    爭執，徒生紛擾，故兩造及訴外人丁○○、周叔秋、陳勝宗
    等始合意補立合夥購地契約書2 紙，以確認各出資人之權利
    義務，並約定以由被告提供系爭16筆土地，辦理抵押權設定
    予原告等人之方式，以保障原告等出資人之權益。系爭16筆
    土地因位於農業區，故兩造及丁○○等人於合夥購地契約書
    第2 條約定系爭土地日後如可分割辦理時，被告應無條件備
    齊所需全部證件印章並配合辦理至完善，故被告本即負有移
    轉系爭16筆土地應有部分予原告之義務，嗣89年1 月26日舊
    土地法第30條規定經總統公布刪除，系爭16筆土地均得辦理
    應有部分之移轉登記，惟經原告催請被告辦理所有權移轉登
    記，均未獲置理，爰以起訴狀繕本之送達，作為終止兩造間
    合夥購地契約之意思表示，並依合夥購地契約第2 條之約定
    ，請求被告將系爭16筆土地辦理所有權應有部分移轉登記予
    原告等語。併為聲明：(一)被告應將如附表所示原告得請求移
    轉欄所示之所有權應有部分移轉登記予原告。(二)陳明願供擔
    保請准宣告假執行。
三、被告則以：被告本係系爭16筆土地之所有權人，其中155-1
    、155-6 地號乃被告於73年10月21日因買賣取得，另157-1
    、157-2 、157-9 、157-12地號乃被告於73年9 月18日以買
    賣為由取得，171 、171-1 、172 、188 、187 、189 、19
    1 、191-1 、192 、193 地號乃被告於69年3 月11日因拍賣
    而取得，被告既早於69、73年間即已取得系爭16筆土地之所
    有權，自無可能於87年9 月8 日與原告及甲○○、丁○○、
    周叔秋等再訂立合夥購地契約書共同購買系爭16筆土地。原
    告未提出其主張合資購地之資金證明，足證本件合夥契約並
    非真正。又兩造原係往來極為密切之鄰居，大小事雞犬相聞
    ，被告於86年9 月間因中風而嚴重行動不便，甚至因此影響
    智力有退化情形，原告或許因見有機可乘而起盜心，利用其
    與被告家庭間之密切關係，偽造本件不實之合夥購地契約書
    。系爭合夥購地契約書上被告之印文雖係真正，惟係遭他人
    盜用，且系爭合夥購地契約書之契約當事人於87年9 月8 日
    當天並不存在任何合夥購地之合意，兩造及訴外人丁○○等
    並無出資，亦無就合夥財產成立公同共有之法律關係，亦無
    成立合資購地之合意，蓋系爭合夥購地契約書上未記載究係
    以何種方式向何人購買土地，亦未記載價金及支付方式，自
    難認原告及丁○○等人有合資向被告購買土地之合意。兩造
    間就出賣人與買受人對於價金及標的之意思表示並無合意，
    自難認兩造有87年9 月8 日有買賣契約或合夥購地契約成立
    ，被告亦不因此負有移轉土地應有部分之義務等語，資為抗
    辯。併為答辯聲明：(一)原告之訴駁回。(二)陳明如受不利判決
    ，願供擔保請准免為假執行。
四、兩造於本院95年8 月22日言詞辯論期日依民事訴訟法第271
    條之1 準用第270 條之1 第1 項第3 款規定，協議簡化爭點
    ，其協議不爭執及爭執之事項如下（見本院卷第95頁至第96
    頁）：
  (一)兩造不爭執之事項：
    1.坐落臺北縣林口鄉○○段粉寮水尾小段155-1 、155-6 、
      157-1、157-2 、157-9 、157-12、171 、171-1 （應有
      部分各6 分之1）、172（應有部分3 分之1）、188、187
      （應有部分各6 分之1）、189、191 、191-1 （應有部分
      各12分之1）、192（應有部分6 分之1）、193（應有部分
      15分之2）地 號土地共16筆（即系爭16筆土地）登記為被
      告所有（本院卷第96頁比錄誤植為原告所有），分別係原
      告於73年10月12日以買賣為原因取得（155-6 、157-1 、
      157-2 、157-9 、157-12）、69年7 月1 日以拍賣為原因
      取得（171 、171-1 、172 、188 、18 7、189 、191 、
      191- 1、192 、193）原 證4 之土地登記謄本為真正（見
      調解卷第23頁以下）。
    2.系爭16筆土地中155-1 、155-6 、157-1 、157-2 、157-
      9 、157-12於87年10月14日設定本金最高限額9 百萬元之
      抵押權予原告與訴外人丁○○、丙○○（其中原告債權為
      3 分之1）， 原證2 之抵押權設定契約書關於被告之印文
      形式上為真正（見調解卷第12頁至第15頁）。
    3.系爭16筆土地中171 、171-1 、172 、188 、187 、189
      、191 、191-1 、192 、193 於87年9 月25日設定本金最
      高9 百萬元之抵押權予原告及訴外人丁○○、陳勝宗，原
      證2 之抵押權設定契約書關於被告之印文形式上為真正（
      見調解卷第17頁至第25頁）。
    4.本件訴訟標的法律關係為：合夥購地契約書第2 條之約定
      。
  (二)兩造爭執之事項：
    1.兩造與訴外人丁○○、丙○○、甲○○、陳勝宗間是否就
      系爭土地有合夥或合資契約存在？原證1 之87年9 月8 日
      合夥購地契約書是否為真正（見調解卷第9 頁、第10頁）
      ？
    2.原證1 之合夥購地契約書、抵押權設定契約書上被告之印
      文是否遭盜用？
    3.若兩造間就系爭土地有合夥或合資契約存在，原告有無履
      行合夥或合資契約之出資義務？被告得否解除契約？
五、原告主張系爭16筆土地如附表內目前登記被告之範圍欄內所
    示應有部分登記為告所有，分別係原告於73年10月12日以買
    賣為原因取得（155-6 、157-1 、157-2 、157-9 、157-12
    ）、69年7 月1 日以拍賣為原因取得（171 、171-1 、172
    、188 、187 、189 、191 、191-1 、192 、193）， 系爭
    16筆土地中155-1 、155-6 、157-1 、157-2 、157-9 、15
    7-12土地於87年10月14日設定本金最高限額9 百萬元之抵押
    權予原告與訴外人丁○○、丙○○（其中原告債權為3 分之
    1）， 另171 、171-1 、172 、188 、187 、189 、191 、
    191-1 、192 、193 於87年9 月25日設定本金最高9 百萬元
    之抵押權予原告及訴外人丁○○、陳勝宗之事實，業據原告
    提出土地登記謄本影本16件（見調解卷第23頁至第54頁）、
    抵押權設定契約書影本2 件（見調解卷第12頁至第20頁，復
    經本院依職權向臺北縣新莊地政事務所調閱系爭16筆土地設
    定抵押權予原告之登記申請資料在卷可稽（見本院卷第37頁
    以下），自堪採信為真實。
六、被告確有與原告及訴外人丁○○等人簽訂系爭2 件合夥購地
    契約書，被告未舉證證明合夥購地契約書上之印文係遭盜用
    ：
  (一)原告主張被告確與原告及訴外人丁○○等人簽訂系爭2 件合
    夥購地契約書等語，被告則否認有簽訂系爭2 件合夥購地契
    約書，抗辯合夥購地契約書上被告之印文雖屬真正，惟係遭
    他人盜用等語。
  (二)按印鑑章乃私人自管自用，尤其印鑑證明須本人親赴戶政機
    關或親自出具委託書委任他人，方能辦理領取，而土地所有
    權狀原本係產權之重要證明文件，亦由所有權人親自收執保
    管，故第三人持有印鑑章等移轉登記所需文件係所有權人交
    付，乃社會事實之常態，非所有權人交付，為他人所盜用，
    為社會事實之變態。因之，主張常態事實者，無須負舉證責
    任；主張變態事實者，應負舉證責任（最高法院89年度台上
    字第2611號、89年度台上字第1975號、88年度台上字第2087
    號、86年度台上字第717 號、82年度台上字第1505號判決意
    旨參看）。
  (三)被告固抗辯系爭2 件合夥購地契約書上被告之印文形式上雖
    真正，然係遭他人盜蓋等語。惟查系爭2 件合夥購地契約書
    上被告之印文與系爭16筆土地設定抵押權予原告及訴外人丁○○等人時蓋用於抵押權設定契約書上之印文係屬同一樣式
    （見調解卷第9 頁、第10頁、本院卷第41頁第59頁），抵押
    權設定契約書上關於被告之印文形式上為真正一節復據被告
    與原告協議所不爭執（見前開不爭執事項2.3.），而印鑑章
    乃私人自管自用，且須本人親赴戶政機關或親自出具委任書
    委任他人，方能辦理領取，是系爭2 件合夥購地契約書及抵
    押權設定契約書上既均蓋用形式上真正之被告印鑑章，主張
    印鑑章遭盜用之被告，自應就被盜用之事實負舉證責任。
  (四)證人即為兩造及丁○○等人辦理系爭16筆土地抵押權設定登
    記申請事及代筆系爭2 件合夥購地契約書之代書戊○○於本
    院審理時證稱：合夥購地契約書係伊太太寫的，在伊事務所
    寫，丁○○、被告均係當天來簽，原告及甲○○當天未到，
    原告隔1 、2 天始託被告拿印章來蓋甲○○、丙○○部分亦
    係被告來蓋章，陳勝宗係當天自行過來蓋章，兩造及丁○○
    等人間之合資比例、土地分配伊不清楚，土地當時法令規定
    不能共有，故以被告名義登記，稱以後可移轉時增值稅由承
    受人負責，這是當時被告要求才補記上去的，原告等設定抵
    押係為擔保所有權，甲○○因係被告姪子故未設定，當時係
    丁○○及被告來找伊辦的，簽合夥購地契約時被告頭腦都很
    清楚，只是行動有點不方便，看不出來有什麼問題，意識都
    很清楚，被告印鑑證明係先用完印後，再拿過來，印象中好
    像係被告之子拿過來的，被告及丁○○先告訴伊契約內容，
    原告事後來確認，丙○○部分係丁○○向丙○○拿印章及資
    料來，但丙○○身分證上住址不清楚，伊請丁○○轉告丙○○，之後丁○○再拿清楚之身分證影本給伊，合夥購地契約
    及抵押權設定契約書係同時用印等語（見本院卷第115 頁至
    第117 頁），核與證人丁○○等人所述當初買農地，約在72
    、73年間買，買後近20年才簽契約書，在被告中風後簽契約
    ，在代書事務所簽，契約內容在被告家中講好，伊帶被告去
    代書事務所，被告告訴代書契約內容，伊及丙○○印章係伊
    拿去交付代書，甲○○是被告拿去，原告自己拿身分證去，
    另託被告拿印章過去等語（見本院卷第117 頁至第119 頁）
    ，均大致相符。
  (五)證人即被告之姪甲○○於本院審理時雖否認曾簽訂系爭2 件
    書面之合夥購地契約，惟證稱伊與兩造、丁○○等人間確有
    一起出資購買系爭16筆土地之事（見本院卷第120 頁至第12
    1 頁），另證人丙○○雖證稱不知有簽訂系爭2 件書面合夥
    購地契約，惟稱被告為伊姨丈，伊父親生前與兩造一起買土
    地，伊身分證是否曾交給丁○○伊忘記了，但伊父親在世時
    曾交待丁○○要向伊拿資料，伊也依父親之指示交資料予丁○○，但交付何資料伊不記得（見本院卷第122 頁）等語，
    足證兩造及丁○○、甲○○、丙○○間確有一起出資購買如
    附表所示之系爭16筆土地，原告提出之系爭2 件合夥購地契
    約書確係真正，應堪認定。
  (六)復核兩造及訴外人丙○○、丁○○、陳勝宗間就系爭16筆土
    地之抵押權設定契約書上明確記載：「本案抵押權為土地合
    夥買賣之擔保」（見調解卷第13頁），足證兩造及訴外人丁○○、丙○○就如附表編號1 至6 所示6 筆土地確有簽訂合
    夥購地契約之事實。另兩造及訴外人丁○○、陳勝宗就如附
    表編號7 至16所示土地之抵押權設定契約書固記載「本件係
    買賣價款之擔保」（見調解卷第17頁）等語，惟查原告及丁○○、陳勝宗間確實就如附表編號7 至16所示之土地確實並
    未簽訂買賣契約，況即令兩造於87年9 月8 日就附表編號7
    至16所示之土地成立買賣契約，亦當由被告出售該10筆土地
    予原告及丁○○、陳勝宗，而由被告享有買賣價金之請求權
    非由原告及丁○○等人享有買賣價金請求權，若因買賣契約
    設定抵押權，自無擔保原告及丁○○等人之買賣價款之可能
    應由原告及丁○○等人提供不動產設定抵押權予被告以擔保
    被告之買賣價款請求權，更無可能設定抵押權以擔保原告及
    丁○○等之買賣價款請求權，益證兩造及丁○○、陳勝宗就
    附表編號7 至16所示之10筆土地設定抵押權確係為擔保原告
    及丁○○等人就該10筆土地之出資，至為明確。
  (七)基上，被告未舉證證明合夥購地契約書上之印章係遭他人盜
    用，系爭2 件合夥購地契約書應屬真正，且兩造確有與訴外
    人丁○○、甲○○、丙○○、陳勝宗等一起出資購買系爭16
    筆土地之應有部分。
七、依兩造及訴外人丁○○、丙○○、甲○○、陳勝宗間之合夥
    購地契約書第1 條約定：「合夥購地出資比例及取得者：甲
    、乙、丙、丁四方各出資四分之壹」、「其土地產權亦各為
    四分之壹」，第2 條約定：「後列土地為農業區，因規定不
    得分割持分取得，致暫時登記於甲方（即被告）之名義，必
    先辦理抵押權設定登記以保障權益，爾後如可分割持分移轉
    辦理或出售他人時，甲方應無條件備齊所需全部證件印章，
    並配合辦理至完善」（見調解卷第9 頁、第10頁），故兩造
    因系爭16筆土地為農地，而有不得分割之限制，故約定於法
    定變更後再行辦理所有權移轉登記，其約定自屬有效。
八、次按解除權之行使，應向他方當事人以意思表示為之；契約
    當事人之一方有數人者，前項意思表示，應由其全體或向其
    全體為之，民法第258 條第1 項、第2 項定有明文。又該條
    規定，於當事人依法律之規定終止契約者，準用之，同法第
    263 條亦有明文。經查原告固主張以起訴狀繕本之送達作為
    向被告為終止系爭2 件合夥購地契約書之意思表示（見調解
    卷第5 頁、本院卷第135 頁），惟查系爭2 件合夥購地契約
    書之當事人除兩造之外，尚有丁○○、丙○○、甲○○、陳
    勝宗，故其契約之終止，自應由全體或向其全體為之，故原
    告以起訴狀繕本之送達向被告為終止系爭2 件合夥購地契約
    書之意思表示，並未由其全體或向其全體為之，其終止自屬
    不合法。
九、又經本院依職權向臺北縣新莊地政事務所查詢系爭16筆土地
    是否屬耕地？其共有人移轉應有部分予他人有無法令上之限
    制？經該所函復：「按農業發展條例第3 條第11項規定：『
    耕地；指依區域計畫法劃定為特定農業區、一般農業區、山
    坡地保育區及森林區之農牧用地。』、土地法第34條之1 第
    4 項規定：『共有人出賣其應有部分時，他共有人得以同一
    價格共同或單獨優先承購。』前揭16筆土地經查本所登記資
    料皆非耕地，共有人出賣其應有部分時，依土地法第34條之
    1 第4 項規定，應附具出賣人之切結書或於申請書適當欄記
    明優先購買權人確已放棄其優先購買權，如有不實，出賣人
    願負法律責任字樣」，有該所95年10月5 日北縣莊地登字第
    0950016626號函在卷可按（見本院卷第128 頁），是系爭16
    筆土地既非耕地，即不受農業發展條例關於耕地移轉之限制
    ，原告依據兩造間合夥購地契約書之約定，請求被告按被告
    登記系爭16筆土地之所有權應有部分之4 分之1 ，移轉所有
    權應有部分登記予原告，自屬有據。另被告雖抗辯其得解除
    兩造間之合夥購地契約，惟並未提出任何具體之抗辯內容，
    本院自無從審酌其主張解除契約是否合法。
十、綜上所述，兩造間之系爭2 件合夥購地契約書確實有效成立
    ，原告主張依系爭2 件合夥購地契約書第2 條之約定，請求
    被告將如附表原告得請求移轉之範圍欄所示之系爭16 筆 土
    地所有權應有部分移轉登記予原告，為有理由，應予准許。
    又原告之訴雖經判決勝訴，惟原告之請求性質上係屬請求被
    告為特定之意思表示，不生宣告假執行之問題，故原告請求
    宣告假執行，洵屬無據，其假執行之聲請仍應駁回。
十一、因本案事證已臻明確，兩造其餘主張、陳述及所提之證據
      暨攻擊防禦方法，經本院審酌後，認與本案判斷結果均無
      影響，毋庸再予一一審酌，附此敘明。
十二、結論：本件原告之訴為一部有理由，一部無理由（假執行
      部分），依民事訴訟法第385 條第1 項前段、第79條，判
      決如主文。
中    華    民    國    95    年    11    月    14    日
                  民事第一庭    法  官  周舒雁
上列正本係照原本作成
如對本判決上訴，須於判決送達後20日內向本院提出上訴狀
中    華    民    國    95    年    11    月    14    日
                                書記官  張坤校
┌────────────────────────────────────────────┐
│附表 （土地）：原告請求被告應移轉之土地所有權應有部分                                   │
├─┬───────────────────────┬─┬────┬────┬───┬──┤
│編│        土          地      坐        落      │地│面    積│原告得請│目前登│    │
│  ├───┬────┬───┬────┬─────┤  ├────┤求移轉之│記被告│備註│
│號│縣  市│鄉鎮市區○ 段   ○○段    │  地  號  │目│平方公尺│範圍    │之範圍│    │
├─┼───┼────┼───┼────┼─────┼─┼────┼────┼───┼──┤
│１│臺北縣│林口鄉  │菁埔  │粉寮水尾│155-1     │旱│6277    │1/24    │1/6   │    │
├─┼───┼────┼───┼────┼─────┼─┼────┼────┼───┼──┤
│２│臺北縣│林口鄉  │菁埔  │粉寮水尾│155-6     │旱│295     │1/24    │1/6   │    │
├─┼───┼────┼───┼────┼─────┼─┼────┼────┼───┼──┤
│３│臺北縣│林口鄉  │菁埔  │粉寮水尾│157-1     │旱│3785    │1/24    │1/6   │    │
├─┼───┼────┼───┼────┼─────┼─┼────┼────┼───┼──┤
│４│臺北縣│林口鄉  │菁埔  │粉寮水尾│157-2     │旱│3395    │1/24    │1/6   │    │
├─┼───┼────┼───┼────┼─────┼─┼────┼────┼───┼──┤
│５│臺北縣│林口鄉  │菁埔  │粉寮水尾│157-9     │旱│3851    │1/24    │1/6   │    │
├─┼───┼────┼───┼────┼─────┼─┼────┼────┼───┼──┤
│６│臺北縣│林口鄉  │菁埔  │粉寮水尾│157-12    │旱│815     │1/24    │1/6   │    │
├─┼───┼────┼───┼────┼─────┼─┼────┼────┼───┼──┤
│７│臺北縣│林口鄉  │菁埔  │粉寮水尾│171       │田│536     │1/24    │1/6   │    │
├─┼───┼────┼───┼────┼─────┼─┼────┼────┼───┼──┤
│８│臺北縣│林口鄉  │菁埔  │粉寮水尾│171-1     │田│535     │1/24    │1/6   │    │
├─┼───┼────┼───┼────┼─────┼─┼────┼────┼───┼──┤
│９│臺北縣│林口鄉  │菁埔  │粉寮水尾│172       │田│582     │1/12    │1/3   │    │
├─┼───┼────┼───┼────┼─────┼─┼────┼────┼───┼──┤
│１０│臺北縣│林口鄉  │菁埔  │粉寮水尾│188       │旱│674     │1/24    │1/6   │    │
├─┼───┼────┼───┼────┼─────┼─┼────┼────┼───┼──┤
││臺北縣│林口鄉  │菁埔  │粉寮水尾│187       │旱│12032   │1/24    │1/6   │    │
├─┼───┼────┼───┼────┼─────┼─┼────┼────┼───┼──┤
││臺北縣│林口鄉  │菁埔  │粉寮水尾│189       │旱│495     │1/48    │1/12  │    │
├─┼───┼────┼───┼────┼─────┼─┼────┼────┼───┼──┤
││臺北縣│林口鄉  │菁埔  │粉寮水尾│191       │建│1125    │1/48    │1/12  │    │
├─┼───┼────┼───┼────┼─────┼─┼────┼────┼───┼──┤
││臺北縣│林口鄉  │菁埔  │粉寮水尾│191-1     │旱│766     │1/48    │1/12  │    │
├─┼───┼────┼───┼────┼─────┼─┼────┼────┼───┼──┤
││臺北縣│林口鄉  │菁埔  │粉寮水尾│192       │建│592     │1/24    │1/6   │    │
├─┼───┼────┼───┼────┼─────┼─┼────┼────┼───┼──┤
││臺北縣│林口鄉  │菁埔  │粉寮水尾│193       │溜│1353    │1/30    │2/15  │    │
└─┴───┴────┴───┴────┴─────┴─┴────┴────┴───┴──┘


司法院資訊處製作；財團法人民間司法改革基金會備份。
